【裁判字號】    99,上,175
【裁判日期】    991019
【裁判案由】    給付租金等
【裁判全文】
臺灣高等法院臺南分院民事判決  99年度上字第175號
上  訴  人  祿研實業股份有限公司
法定代理人  乙○○
訴訟代理人  賴鴻鳴  律師
            黃俊達  律師
            粘怡華  律師
            蘇文斌  律師
            陳豐裕  律師
被  上訴人  臺灣金聯資產管理股份有限公司
法定代理人  甲○○
訴訟代理人  楊譜諺  律師
上列當事人間請求給付租金等事件，上訴人對於中華民國99年 7
月1 日臺灣臺南地方法院第一審判決（98年度訴字第1414號）提
起上訴，本院於99年10月5日言詞辯論終結，判決如下：
    主  文
上訴駁回。
第二審訴訟費用由上訴人負擔。
    事實及理由
一、被上訴人主張：訴外人勵元金屬工業股份有限公司（下稱勵
    元公司）之原債權人合作金庫商業銀行股份有限公司（下稱
    合作金庫），於民國（下同）96年3 月14日，依金融機構合
    併法第15條第1項第1款及第18條第3 項規定，將其對勵元公
    司之債權，含債權本金暨利息、違約金、墊付費用等債權、
    擔保物權及其他從屬之權利，合法讓與伊，伊因此成為門牌
    臺南縣永康市○○○路126 號建物及其坐落土地等不動產（
    下稱系爭不動產）之抵押權人。而系爭不動產前於95年9月1
    5日，經原債權人聲請原法院以95年度執字第38340號強制執
    行事件，准予強制管理在案，上訴人既與勵元公司有租約存
    在，且仍在系爭不動產上經營事業獲取營業收入，依約即應
    負給付租金之義務，則扣押系爭不動產後得收取之法定孳息
    ，自伊合法受讓債權時起即得收取之，執行法院復已於96年
    9 月13日，將該租金債權核發移轉命令予伊，上訴人亦已收
    取該執行命令，卻仍未履行，伊自得請求上訴人給付自96年
    9月14日起之租金。又上訴人自97年2 月5日起，縱與勵元公
    司間無租賃關係存在，然既仍占有使用系爭不動產，亦屬無
    權占有，伊為勵元公司之管理人，仍得本於管理人之地位，
    依不當得利之法律關係，請求上訴人給付自97年2月5日以後
    ，相當於租金之不當得利損害金。爰依民法第864 條抵押權
    效力之規定，請求上訴人給付自96年9月14日起至98年6月13
    日止，按月以新臺幣（下同）104,000元計算，合計2,184,0
    00元之租金及法定遲延利息等語。原審為伊勝訴之判決，並
    對上訴人之上訴，在本院答辯聲明求為判決：
    (一)上訴駁回。
    (二)第二審訴訟費用由上訴人負擔。
二、上訴人則以：被上訴人係於97年11月4 日，始經原法院選任
    為系爭不動產管理人，則被上訴人請求伊給付自96年9 月14
    日起至98年6月13日止之租金2,184,000元，已屬無據。且原
    法院並未命伊應向被上訴人給付，依強制執行法第104條第2
    項規定，被上訴人提起本訴亦為無理由。又伊與勵元公司於
    94年7 月20日固簽立有土地廠房設備之租賃契約，然已於95
    年2月5日另立協議書，確認伊對勵元公司有1,600 萬元之債
    權存在，雙方又無租約關係，被上訴人依民法第864 條規定
    ，請求伊給付法定孳息之租金，仍無理由。況伊與勵元公司
    間之租賃關係，業經原法院除去租賃權，已無租賃關係存在
    ，被上訴人請求給付租金或不當得利，尤屬無據。又勵元公
    司積欠伊債務，苟認伊應給付租金或不當得利，亦得主張以
    勵元公司積欠之債務為抵銷等語，資為抗辯。並聲明求為判
    決：
    (一)原判決廢棄。
    (二)被上訴人在第一審之訴及假執行之聲請均駁回。
    (三)第一、二審訴訟費用均由被上訴人負擔。
三、經查勵元公司於93年10月8 日，將其所有坐落臺南縣永康市
    ○○段625地號土地，及其上同段建號34-1、34-2、34-3、3
    4-4號，即門牌臺南縣永康市○○○路126號建物，設定4,50
    0 萬元最高限額抵押權予中國農民銀行，嗣合作金庫與中國
    農民銀行於95年5月1日合併，中國農民銀行之權利義務為合
    作金庫所繼受，抵押權人於95年5月4日變更登記為合作金庫
    。嗣合作金庫以原法院95年度促字第10369 號支付命令及其
    確定證明書為執行名義，於95年8 月25日聲請對勵元公司為
    強制執行，經原法院以95年度執字第38340 號受理執行。又
    合作金庫於96年3月14日將其債權讓與被上訴人，並於99年6
    月22日辦畢讓與登記。又勵元公司於94年7 月20日，將全部
    生產及辦公設備出租予上訴人，並以每月租金55萬元用以抵
    付抵押借款之利息債權。另上訴人於96年9 月13日對原法院
    核發27,487,412元租金債權之移轉命令聲明異議，及因標的
    物尚有租賃關係，第一、二次拍賣因而流標，經原法院除去
    租賃權後，第三次拍賣則因被上訴人未登報，致停止拍賣程
    序，97年5月16日被上訴人聲請延緩執行，於97年8月21日聲
    請續行執行程序，繼於97年11月4 日核發強制管理命令，並
    選任被上訴人為管理人。又被上訴人委請中華徵信不動產估
    價師聯合事務所，對強制管理標的物即系爭不動產進行鑑估
    ，總計為40,126,389元，租金每月104,000 元，被上訴人並
    於98年3月20日以臺北長春路郵局第00834號存證信函，通知
    上訴人簽訂每月104,000 元租金之新租約等事實。既為兩造
    所不爭執，並有債權讓與證明書、報紙公告、抵押權設定契
    約書及他項權利證明書、暨上揭強制執行卷證等足稽，自堪
    信實。惟被上訴人主張依原法院之執行命令，伊得向上訴人
    收取自96年9 月14日起之租金，既為上訴人所否認，並以上
    揭情詞置辯。是本件所應審究者，厥為被上訴人得否依民法
    第864條抵押權效力之規定，向上訴人請求自96年9月14日起
    至98年6 月13日止之租金債權？及如租賃權經法院除去後，
    得否請求相當於租金之損害金？暨上訴人得否以其對勵元公
    司之1,600 餘萬元債權，與被上訴人上揭租金及損害金債權
    相互抵銷？各情。
四、按抵押權之效力，及於抵押物扣押後抵押人就抵押物得收取
    之法定孳息，但抵押權人非以扣押抵押物之事情，通知應清
    償法定孳息之義務人，不得與之對抗，民法第864 條定有明
    文。據此抵押權人以所取得准許拍賣抵押物之裁定、本案訴
    訟勝訴確定或宣告假執行之判決、或與確定判決有同一效力
    之確定支付命令為執行名義，實行抵押權者，自得本於抵押
    權人之地位收取該項孳息受償。又稱法定孳息者，謂利息、
    租金及其他因法律關係所得之收益，亦為民法第69條第2 項
    所明定。而無權占有他人土地，可能獲得相當於租金之利益
    ，為社會通常之觀念，是請求人請求無權占有人返還占有土
    地所得之利益，參照最高法院61年台上字第1695號判例意旨
    ，原則上應以相當於該土地之租金額為限，亦有最高法院94
    年度台上字第1094號判決意旨足參。從而因無權占有所支付
    之不當得利損害金，實質上仍為使用土地之代價，屬於上揭
    條文所指「其他因法律關係所得之收益」之法定孳息，亦應
    為抵押物扣押後之抵押權效力所及。系爭不動產前經勵元公
    司之原債權人（同為抵押權人）合作金庫聲請強制執行，而
    查封扣押在案，嗣被上訴人受讓該債權及其抵押權，並承受
    合作金庫執行債權人之地位，復據此聲請扣押勵元公司對上
    訴人之租金債權，經原法院民事執行處於96年8 月13日，核
    發扣押勵元公司對上訴人租金債權之執行命令，並經上訴人
    於96年8 月28日收受該執行命令，既為兩造所不爭執。據此
    被上訴人既已將扣押抵押物之情事，通知應清償法定孳息之
    上訴人，則被上訴人實行抵押權之效力，揆之上揭說明，自
    應及於抵押物扣押後勵元公司就系爭不動產得收取之法定孳
    息，且此抵押權追及之效力，係基於系爭不動產抵押物之扣
    押而生，尚與租金債權之扣押命令、移轉命令，或被上訴人
    是否為系爭不動產之管理人無涉。
五、上訴人應給付租賃權除去前之租金收益：
    (一)依上訴人與勵元公司於94年7 月20日簽訂之協議書，上載
      略以：「勵元公司願將系爭不動產暨全部生產及辦公室設
      備等生財器具，全數出租予上訴人，每月以租金55萬元計
      。勵元公司同意其員工為上訴人生產原勵元公司所生產之
      產品。勵元公司目前已開立支票及94年7至9月應付貨款，
      上訴人願於合作關係期間暫時借款予勵元公司週轉。」等
      語，不惟已據上訴人提出該協議書為證，並據證人即勵元
      公司負責人郭昭杰在原審證稱：「…，勵元金屬公司在94
      年7月20 日跟祿研實業公司（上訴人）有簽定土地、廠房
      、設備的租賃契約，當時是由祿研實業公司以55萬元承租
      土地、廠房及設備。」等語屬實（見原審卷第130、131頁
      ），顯見勵元公司自94年7 月間起，已將系爭不動產出租
      與上訴人無誤，則被上訴人主張上訴人與勵元公司間就系
      爭不動產有租賃關係，其得請求上訴人給付自96年9 月14
      日起至97年2月24日止之租金（97年2月25日以後因除去租
      賃權，另詳後說明），洵屬有據。
    (二)上訴人雖辯稱其與勵元公司，於95年2月5日終止合作關係
      ，已無租賃關係存在云云，並提出95年2月5日簽訂之協議
      書為憑。惟細究95年2月5日之協議書，其上僅略載：「勵
      元公司積欠新鐵成公司原料貨款 1千萬元無法償還，乃與
      新鐵成公司於94年7 月協議由上訴人共同經營，其中一切
      支出代墊及收入費用由上訴人處理，但於95年2 月間由於
      資金缺口擴大，致上訴人損失1,600 萬元，勵元公司願退
      出經營。」等語（見原審卷第78頁），並無隻字片語提及
      勵元公司將系爭不動產暨全部生產及辦公設備等生財器具
      ，全數出租予上訴人之租賃關係亦告終止。且證人郭昭杰
      在原審復證稱：「…，95年2 月之後勵元金屬公司財務發
      生嚴重問題倒閉，我也沒有辦法給祿研實業公司交代，我
      們就退出與祿研實業公司的合作關係，勵元金屬公司跳票
      無法作資金運轉，所以沒有辦法持續下去，才由祿研實業
      公司繼續經營，祿研實業公司也有自己公司的名稱，我也
      有同意讓他們搬進來，也同意他們繼續使用廠房設備，用
      這個來抵我欠他們這幾個月向他們借的錢，就是勵元金屬
      公司應付票據的款項，還有原料、材料、薪資、水電、修
      復等等，公司營運上面所需的費用，…，之後因為我確實
      已經無法營運，祿研實業公司有跟我談到之前幫助我的要
      怎麼處理，我就跟他說這個廠房就用來抵我的款項，所以
      雙方就協議以租金抵付公司的欠款，到土地廠房被法院拍
      賣為止。」、「（94年7月20 日契約書祿研實業公司要付
      勵元金屬公司55萬元，在95年2月5日協議書，你退出經營
      之後，祿研實業公司是否還要依照94年7月20 日那份契約
      書繼續來付55萬元？）我告訴祿研實業公司錢沒有辦法還
      你，廠房設備讓你使用，抵多少算多少，要不要而已，95
      年2月5日協議書約定折抵的方式，我讓他使用土地、機器
      設備、廠房到法院拍賣為止，祿研實業公司也不可以再向
      勵元金屬公司追討1,600 萬元的債務，雙方的債權債務關
      係一筆勾消。」等語（見原審卷第131頁），足認95年2月
      5 日之協議書，係終止上訴人與勵元公司間之合作關係，
      並無終止租賃關係，且合作關係終止後，上訴人仍得繼續
      使用勵元公司所有不動產之權源，係基於前於94年7 月20
      日之協議內容繼續使用，並係有支付對價之有償使用法律
      關係，其性質自屬租賃關係。上訴人空言辯稱與勵元公司
      間之合作關係，依95年2月5日協議，已無租賃關係存在，
      勵元公司對上訴人無租金債權云者，自無可取。
    (三)而依上訴人與勵元公司94年7 月20日之協議書，固約定租
      金每月為55萬元，然此係將系爭不動產暨全部生產及辦公
      設備等生財器具，全數出租之租金數額，非單屬系爭不動
      產之租金數額，且上訴人在95 年度執字第38340號強制執
      行程序中，亦於97年11月17日民事聲明異議狀陳稱：「勵
      元公司與上訴人間之租金債權55萬元，內含機器租金25萬
      元及編號6辦公室兼員工宿舍租金10 萬元。」等語，益見
      94年7月20日協議書所約定之租金每月55 萬元，不得資為
      認定本件租金之依據。系爭不動產於強制執行時，經被上
      訴人委請中華徵信不動產估價師聯合事務所，對強制管理
      標的物之系爭不動產進行鑑估，總計為40,126,389元，租
      金每月104,000 元，既為上訴人所不爭執，且於原審復表
      示：「若被上訴人請求有理由，同意以被上訴人主張每月
      租金數額104,000 元為上訴人應給付之數額。」等語（見
      原審卷第94頁），則被上訴人主張勵元公司對上訴人就系
      爭不動產之租金債權，自96年9月14日起至97年2月24日止
      ，每月以104,000元計算之租金，應予准許。
六、上訴人應給付租賃權除去後相當於租金之收益：
    (一)按不動產所有人設定抵押權後，於同一不動產上固得設定
      地上權或其他權利，但其抵押權不因此而受影響，民法第
      866 條定有明文。又不動產所有人設定抵押權後，如與第
      三人訂立租賃契約而影響抵押物之售價，以致抵押權無法
      受清償者，該租賃契約對於抵押權人不生效力，抵押權人
      因屆期未受清償，聲請拍賣抵押物時，執行法院自可依法
      以無租賃狀態逕予執行，亦經司法院以院字第1446號解釋
      在案。故祇須其租賃權係發生在抵押權設定之後，且影響
      抵押物之售價以致抵押權無法受清償者，法院即可為除去
      租賃權之裁定。而抵押權人聲請執行法院除去租賃權，法
      院所為准駁之處分或裁定，並無確定實體上法律關係存否
      之效力，實體上就法律關係有爭執之人，為求保護其權利
      ，仍應另提起訴訟，以求解決，最高法院著有86年度台抗
      字第160號裁判要旨足參。據此可知執行法院是否將抵押
      權設定後發生之租賃關係除去予以拍賣，固屬遂行強制執
      行程序實施強制執行之方法，未因此變更實體上租賃契約
      當事人之私權關係，且租賃關係並非僅有租賃權、租金債
      權，尚有保管義務、修繕義務、通知義務等其他從權利義
      務，民法第866 條規定僅係除去抵押物上租賃權，固無使
      租賃契約當事人間之租賃關係消滅之效力；惟租賃權一經
      執行法院除去，依無租賃之狀態予以拍賣，原基於租賃權
      所生之合法占有權源，其後已不存在，失去合法占有權源
      ，成為無權占有。而無權占有人應依不當得利法則，償還
      占用期間相當於租金之利益，該項利益實質上仍為使用土
      地之代價，依上揭說明仍屬民法第69條第2 項所指「其他
      因法律關係所得之收益」，而為法定孳息，自亦為抵押物
      扣押後之抵押權效力所及。
    (二)系爭不動產前經原法院於97年2 月25日，以執行命令除去
      上訴人之租賃權，使系爭不動產得依無租賃狀態逕行強制
      執行，並於拍定後由執行法院解除承租人之占有，將系爭
      不動產點交予買受人或承受人，揆之上揭說明，上訴人就
      系爭不動產之承租權既已被除去，上訴人固無給付租金之
      義務；然被上訴人既對上訴人自97年2月25日起至98年6月
      13日止，因占有使用系爭不動產期間之受有相當於租金利
      益，並依不當得利法律關係為同一請求，則參諸最高法院
      96年度台上字第2836號判決意旨，被上訴人本於相互獨立
      之數種請求，求為同一內容之判決，性質上為重疊合併之
      訴，而重疊的合併之訴訟形態，法院應就原告主張之數項
      標的逐一審判，如認其中一項標的之請求為有理由時，固
      可為原告勝訴之判決，而無須就他項標的審判，惟若認其
      中一項請求為無理由，則仍須就他項標的請求加以審判。
      是以被上訴人請求上訴人給付上揭期間之租金既無理由，
      即有審酌其另依不當得利之法律關係，為同一聲明之請求
      是否有理之必要。
    (三)按無法律上之原因而受利益，致他人受損害者，應返還其
      利益，但依其利益之性質或其他情形不能返還者，應償還
      其價額，民法第179條前段、第181條後段定有明文。又無
      權占有他人土地，可能獲得相當於租金之利益，為社會通
      常之觀念，最高法院亦著有61年台上字第1695號判例在案
      。系爭不動產上原存之租賃權，業經原法院除去後以無租
      賃關係為拍賣，雖因被上訴人之故致停止拍賣程序，繼於
      97年於11月4 日經原法院核發強制管理命令，並選任被上
      訴人為管理人各情，既為兩造所不爭執，則上訴人占有系
      爭不動產上之合法權源既已被除去，其繼續占有即無法律
      上之原因，而為無權占有，系爭不動產所有人即得依不當
      得利法律關係，請求占有人即上訴人返還該利益。惟原法
      院既已於97年11月4 日，選任被上訴人為強制管理系爭不
      動產之管理人，並於該執行命令說明欄第3 項後段載明：
      「如收益應由第三人給付者，該第三人應向管理人給付（
      強制執行法第103、第104條規定參照）；且依民法第 864
      條抵押權效力之規定，勵元公司因系爭不動產被查封（扣
      押）後已喪失法定孳息之收取權，為法定孳息清償義務人
      之上訴人，自應向取得收取權之被上訴人（抵押權人）為
      給付，此乃實體法對於抵押權人權利保障之規定，尚與強
      制執行法第104條第2項規定無涉。上訴人辯稱依強制執行
      法第104條第2項規定，執行命令未命其向被上訴人給付，
      被上訴人之請求，為無理由云者，即有誤解，無足取信。
      而本件上訴人自法院除去租賃權後，既無合法權源占有系
      爭不動產，即受有使用系爭不動產之利益，並致系爭不動
      產所有人受有損害，該項利益依其性質無法返還，被上訴
      人為系爭不動產之管理人，本於管理人地位，自得請求上
      訴人償還占有期間包括強制管理前相當於租金之利益。又
      上訴人同意被上訴人主張系爭不動產每月租金為 104,000
      元，既有如上述，則被上訴人主張勵元公司對上訴人就系
      爭不動產之不當得利損害金，自97年2月25日起至98年6月
      13 日止，每月以104,000元計算相當租金之利益，亦屬有
      據，同應准許。
七、末按二人互負債務，而其給付種類相同，並均屆清償期者，
    各得以其債務與他方之債務互為抵銷，但依債之性質不能抵
    銷或依當事人之特約不得抵銷者，不在此限，民法第334 條
    第1項定有明文。上訴人雖辯稱縱認被上訴人請求其給付自9
    6年9月14日起至97年2月24日止之租金，及自97年2月25日起
    至98年6 月13日止占用期間相當於租金之不當得利損害金，
    總計2,184,000元，為有理由；然其對勵元公司之1,600餘萬
    元債權，與上揭租金及損害金債權相互抵銷後，被上訴人不
    得再請求給付系爭租金及損害金云云，並提出勵元公司與上
    訴人於95年2月5日之協議書、及匯款申請書代收入傳票等件
    為證，及經證人郭昭杰證述屬實（見原審卷第131 頁），再
    參諸證人即上訴人公司股東陳良舜在原審所證稱：「當時是
    勵元金屬公司向祿研實業公司借款，我是依照新鐵成公司的
    大股東的意思，把錢匯到勵元金屬公司的帳戶裡面去，這些
    款項都是借款，…，錢是新鐵成公司的錢，祿研實業公司是
    新鐵成公司的轉投資的公司，…，我聽說是勵元金屬公司跟
    祿研實業公司借錢，然後再由新鐵成公司匯錢過去。」等語
    （見原審卷第96頁），固足認上訴人辯稱勵元公司積欠其1,
    600 餘萬元債務云者，並非全然無據。惟勵元公司對上訴人
    之租金及損害金債權，係按月發生之債權，且該租金及損害
    金債權因系爭不動產經抵押權人聲請強制執行並實施查封扣
    押後，勵元公司按月對上訴人取得之租金及損害金債權，依
    民法第864 條抵押權效力之規定，已喪失租金及損害金收取
    權，加以該租金及損害金債權既為被上訴人之抵押權效力所
    及，依其債之性質，上訴人亦不得以其對勵元公司之 1,600
    餘萬元債權，與系爭租金及損害金債權相互抵銷。從而上訴
    人辯稱以其對勵元公司之1,600 餘萬元債權，與系爭租金及
    損害金債權相互抵銷，被上訴人不得向其請求給付系爭租金
    及損害金云者，當無足採。
八、綜上所述，被上訴人依民法第864 條抵押權效力之規定，請
    求上訴人給付自96年9月14日起至97年2月24日止之租金，及
    自97年2月25日起至98年6月13日止相當於租金之不當得利損
    害金，總計2,184,000 元，暨自起訴狀繕本送達翌日，即98
    年10月14日起至清償日止，按年息5％ 計算之法定遲延利息
    ，洵屬有據，應予准許。原判決認被上訴人請求自97年2 月
    25日起至98年6 月13日止之使用系爭不動產之代價，亦屬租
    金，而為被上訴人全部勝訴判決，所憑理由雖有欠當，然被
    上訴人既仍得依不當得利之法律關係，請求該期間使用系爭
    不動產之代價，所得結論並無二致，仍應認上訴為無理由。
    上訴人上訴意旨，猶執陳詞指摘原判決不當，求予廢棄改判
    ，為無理由，應予駁回。
九、又本件事證已臻明確，兩造其餘主張陳述及攻擊防禦方法，
    核與判決之結果不生影響，爰不逐一論述。
十、據上論結，本件上訴為無理由，應依民事訴訟法第449條第1
    、2項、第78條，判決如主文。
中    華    民    國    99    年    10    月    19    日
                  民事第一庭    審判長法  官  丁振昌
                                      法  官  高明發
                                      法  官  林永茂
上為正本係照原本作成。
如不服本判決，應於收受送達後20日內向本院提出上訴書狀，其
未表明上訴理由者，應於提出上訴後20日內向本院補提出理由書
狀（均須按他造當事人之人數附繕本）上訴時應提出委任律師或
具有律師資格之人之委任狀；委任有律師資格者，另應附具律師
資格證書及釋明委任人與受任人有民事訴訟法第466條之1第1項
但書或第2項（詳附註）所定關係之釋明文書影本。如委任律師
提起上訴者，應一併繳納上訴審裁判費。
中    華    民    國    99    年    10    月    19    日
                                      書記官  謝素嬿
【附註】
民事訴訟法第466條之1：
(1)對於第二審判決上訴，上訴人應委任律師為訴訟代理人。但上
  訴人或其法定代理人具有律師資格者，不在此限。
(2)上訴人之配偶、三親等內之血親、二親等內之姻親，或上訴人
  為法人、中央或地方機關時，其所屬專任人員具有律師資格並
  經法院認為適當者，亦得為第三審訴訟代理人。
民事訴訟法第466條之2第1項：
  上訴人無資力委任訴訟代理人者，得依訴訟救助之規定，聲請
  第三審法院為之選任律師為其訴訟代理人。

司法院資訊處製作；財團法人民間司法改革基金會備份。
